【裁判字號】    99,上易,122
【裁判日期】    990520
【裁判案由】    妨害自由
【裁判全文】
臺灣高等法院高雄分院刑事判決         99年度上易字第122號
上  訴  人  臺灣高雄地方法院檢察署檢察官
被      告  甲○○
上列上訴人因被告妨害自由案件，不服臺灣高雄地方法院98年度
易字第650 號中華民國98年12月8 日第一審判決（起訴案號：臺
灣高雄地方法院檢察署98年度偵字第6674號），提起上訴，本院
判決如下：
     主  文
上訴駁回。
    事  實
一、甲○○於民國59年間擔任國防部陸軍步兵中尉，於59年1 月
    6 日，透過軍方同事劉伯用介紹，以新臺幣（下同）9,800
    元之價金向江金富購買址設高雄縣岡山鎮大寮新村特二號房
    屋乙棟，當時該房屋附近已有乙○○、曾憲昌、劉伯用等人
    居住。其中，乙○○係於49年間，經由當時國防部高雄要塞
    區福利事業委員會同意（該軍方營區已廢棄多年，89年間由
    行政院海巡署南巡局訓練大隊接手使用），於營區廢棄砲台
    土地上屯墾，並於55年間經由公地放領程序取得高雄縣岡山
    鎮街尾崙34-2、34-4、34-5等地號土地所有權。該地區原本
    無水可用，乙○○等人遂於52年間，共同出資裝設專用水管
    埋在地底下自上開營區接管引水至住家使用。66年臺灣省自
    來水股份有限公司（下稱自來水公司）成立後，曾憲昌、乙
    ○○等人透過國防部高雄要塞區之協助，向自來水公司申請
    水錶接管供水，自來水公司因已有既成管線供水至國防部高
    雄要塞區之營區，故同意由曾憲昌出名另行申裝水錶，並於
    72年12月20日在上開營區原有水錶旁（即甲○○所有上址房
    屋旁）另裝置水號︰00-00-0000-000之水錶，以連接先前乙
    ○○等人共同裝設之水管輸水至營區外乙○○等人之住處使
    用。曾憲昌、劉伯用等人相繼過世後，上開水號於89年12月
    12日過戶為甲○○之名義。詎甲○○因不滿乙○○支付水費
    太少，竟基於毀損之犯意，於97年8 月6 日至12日間某日，
    持不明物體，將埋設於地下連接上開水號水錶之止水開關至
    乙○○住家之水管打破，致該水管毀損而不堪使用，足以生
    損害于乙○○。嗣乙○○及其妻賀高美於97年8 月12日發覺
    無水可用，始悉上情。
二、案經乙○○訴由臺灣高雄地方法院檢察署檢察官偵查起訴。
    理  由
壹、證據能力方面：
  (一)按被告以外之人於偵查中向檢察官所為陳述，除顯有不可信
    之情況者外，得為證據，同法第159 條之1 第2 項定有明文
    。證人即告訴人乙○○、王妙生於檢察官偵查中所為之陳述
    ，業經具結而為證述，查無顯不可信之情形，且證人乙○○
    、王妙生業經原審行交互詰問程序，被告之對質詰問權已獲
    得保障，依上說明，證人乙○○、王妙生於偵查中之證詞自
    均具有證據能力。
貳、實體方面：
一、有罪部分（破壞水管毀損罪部分）：
  (一)訊據被告甲○○矢口否認有何毀損犯行，於原審辯稱：水權
    是海巡部的，乙○○未向海巡部申請就私自埋設水管，伊未
    砸破水管；於本院準備程序另辯稱：該水管並非告訴人駕海
    濤所灰云云。惟查：
  1.連接水號00-00-0000-000號水錶之止水開關至告訴人乙○○
    住處之水管，遭被告持不明物體打破，致不堪使用之事實，
    業據被告於偵查時供承：伊有打破水管，乙○○付水費太少
    ，伊不要讓乙○○繼續用水等語（見偵查卷第18頁背面、第
    29至30頁），核與證人即告訴人乙○○於原審證稱：通到伊
    家之水管是被告破壞的，當時只有被告住在止水開關的門口
    等語（見原審卷第27至28頁），及證人賀高美於原審證稱：
    伊等原本只知道被告不給水喝，不知道被告如何斷水，是檢
    察官到現場勘驗時，被告自己承認的，被告在檢察官勘驗現
    場前，就已經把土挖開破壞水管，再用土蓋起來，上面插根
    竹子做記號，檢察官到現場時，叫被告帶他去看破壞的水管
    ，被告才把土挖開，才看到破壞的水管，當時勘驗時伊有在
    場等語（見原審卷第32至33頁）大致相符，並有臺灣高雄地
    方法院檢察署勘驗筆錄1 份及現場照片10張在卷為憑（見偵
    查卷第18至19、23至25頁），堪以認定。被告否認其未打破
    前揭連接乙○○住處用水之水管云云，委無足採。又關於被
    告破壞水管之時間，據證人即告訴人乙○○於原審證稱：95
    年以後被告自己要去管制水，並且每星期二由被告放水給大
    家使用；依約定本來是星期二要放水，結果發現沒有水，伊
    太太（即賀高美）跑去問被告為何要斷水，被告說伊很壞很
    壞，伊知道水管被破壞是因為伊等沒有水喝等語（見原審卷
    第27、30頁），可知被告與告訴人間約定每星期二由被告放
    水供告訴人使用，而依告訴人於97年12月9 日向臺灣高雄地
    方法院檢察署提出之告訴狀內指訴係於97年8 月12日（星期
    二）遭被告無故截斷其門前通往告訴人住宅之自來水管等語
    （見偵查卷第3 頁），可推認被告於97年8 月5 日（即97
    年8 月12日之前1 週星期二）仍有供水給告訴人使用，被告
    破壞上開水管之時間應係在97年8 月6 日至97年8 月12日間
    某日。
  2.上開遭被告打破之水管為告訴人與劉伯用、張克勤、周公亮
    等人於52年間共同出資裝置之專用水管乙節，業據證人即告
    訴人於原審證稱：伊家中自來水管係52年伊向高雄要塞區申
    請給水，但部隊要伊等自己出錢裝水錶、出錢付水費，才要
    讓伊等使用營區裡的水，故伊與劉伯用等10餘人共同出資裝
    設水管，伊有出4500元等語（見原審卷第25至26頁），及證
    人王妙生於偵查及原審證稱：伊在52年調到岡山營區後認識
    乙○○，當時他在營區外面開墾，那時水管很小，塑膠水管
    有礙觀瞻，伊要求乙○○改用專用水管，在52年間乙○○找
    劉伯用、張克勤、周公亮等人一起出資裝置專用水管，埋在
    地下接水至4 家住處一起使用等語（見偵查卷第29、37頁、
    原審卷第45至46頁），亦堪認定。
  3.從而，被告所辯不足採信。被告上開毀損犯行，洵堪認定，
    應依法論科。
二、按刑法第354 條之毀損罪，以使所毀損之物，失其全部或一
    部之效用為構成要件。告訴人與劉伯用等人共同裝設之水管
    遭被告打破1 處，有現場照片2 張可佐（見偵查卷第24頁）
    ，已足使流至該處之水而外溢，而不能供水至告訴人住處，
    則該水管之效用已喪失，自應成立毀損罪。核被告所為，係
    犯刑法第354 條毀損他人物品罪，起訴書所犯法條雖有漏引
    ，惟其犯罪事實欄已有記載，且告訴人於97年12月9 日告訴
    狀中，亦有對被告所涉刑法第354 條毀損器物罪提出告訴（
    見偵查卷第3 頁），本院自應就此部分予以審理。又被告係
    15年2 月28日生，有其年籍資料在卷可稽，其於行為時係82
    歲，依刑法第18條第3項 減輕其刑。
三、不另為無罪之諭知部分
  (一)公訴意旨另以：被告於97年8 月12日，基於妨害他人行使權
    利之犯意，以強暴之方式，強行告訴人乙○○埋設於地下之
    水管砸破，並將水管止水開關關閉，致告訴人無自來水可用
    ，權益因而受損。因認被告此部分涉犯刑法第304 條第1項
    強制罪嫌。
  (二)按犯罪事實應依證據認定之，無證據不得認定犯罪事實；不
    能證明被告犯罪者，應諭知無罪之判決，刑事訟訴法第154
    條第2 項、第301 條第1 項分別定有明文。次按刑事訴訟法
    上所謂認定犯罪事實之證據，係指足以認定被告確有犯罪行
    為之積極證據而言，該項證據自須適合於被告犯罪事實之認
    定，始得作為斷罪之資料，而認定不利於被告之事實，須依
    積極證據，苟積極證據不足為不利於被告事實之認定時，即
    應為有利於被告之認定，更不必有何有利之證據（參照最高
    法院29年上字第3105號、30年上字第816 號判例）。又刑法
    第304 條第1 項之強制罪，以強暴、脅迫使人行無義務之事
    或妨害人行使權利為其構成要件，所謂「強暴」固指直接或
    間接對人行使之有形暴力而言，不問其對人之身體或對財物
    為之均屬之，惟以對特定人為必要，且觀其立法理由可知，
    強制罪之成立，須以加害人有強暴、脅迫之舉動，使被害人
    感受其手段具有強暴性為其前提。
  (三)公訴人認被告涉犯上開強制犯行，無非係以被告於偵查中之
    供述，及證人即告訴人之指訴，並有臺灣高雄地方法院檢察
    署履勘筆錄各1 份及現場拍攝照片10張等在卷，為其主要論
    據。
  (四)訊據被告固不否認有關閉止水開關之事實，惟堅決否認有何
    強制犯行，辯稱：因海巡部當初給伊之同意書上說水不能放
    到營區外，故伊將水關掉等語。經查如前所述，本案連接水
    號00-00-0000-000水錶之止水開關至告訴人住家之水管遭被
    告打破乙節，固堪認定。惟依證人乙○○於原審證稱：伊沒
    有看到何人破壞水管等語，則被告將水管打破之行為，並非
    在告訴人面前為之，自無從使告訴人感受其手段之強暴性；
    又本案水號水錶係登記在被告名下，依被告與告訴人之約定
    內容，告訴人僅有請求被告依約放水之請求權，縱被告水管
    止水開關關閉，亦不影響告訴人此項請求權之行使，僅係告
    訴人行使請求權後遭被告拒絕履行而債權不能獲得滿足，故
    被告水管止水開關關閉，拒絕履行每週二放水之約定，應屬
    民事債務不履行之問題，而與刑法第304 條第1 項強制罪之
    構成要件有別；足認被告此部分犯行尚屬不能證明，因依起
    訴書所載意旨，此部分與前開論罪部分，具有實質上之一罪
    關係，爰不另為無罪之諭知。
四、原審因而適用刑法第354 條、第18條第3 項、第42條第3 項
    ，刑法施行法第1 條之1 ，並審酌被告因不滿告訴人給付之
    水費太少，而打破水管拒絕供水給告訴人，對告訴人生活造
    成諸多不便之犯罪動機、目的，且被告犯後否認犯行、毫無
    悔意之態度等一切情狀，量處罰金新台幣伍千元，暨諭知易
    服勞役之折算標準。並敘明被告持以打破水管之不明物體，
    因未扣案，且無證據證明為被告所有或屬違禁物，爰不予宣
    告沒收。其認事用法，核無不合，量刑亦屬允當。公訴人上
    訴意旨指摘原判決量刑過輕，且被告應成立刑法第304 條第
    1 項之強制罪，均無理由，應予駁回。
五、被告經合法傳喚，無正當理由不到庭，爰不待其陳述逕行判
    決。
據上論斷，應依刑事訴訟法第371條、第368條，判決如主文。
本案經檢察官林敏惠到庭執行職務。
中    華    民    國    99    年    5     月    20    日
                  刑事第一庭    審判長法  官  周賢銳
                                      法  官  施柏宏
                                      法  官  黃仁松
以上正本證明與原本無異。
不得上訴。
中    華    民    國    99    年    5     月    21    日
                                      書記官  林家煜
附錄本判決論罪科刑法條：
中華民國刑法第354條（毀損器物罪）
毀棄、損壞前二條以外之他人之物或致令不堪用，足以生損害於
公眾或他人者，處2 年以下有期徒刑、拘役或5 百元以下罰金。

司法院資訊處製作；財團法人民間司法改革基金會備份。
